ACORDAO-COMPLETO-2348203

ACÓRDÃO 4312/2019 ATA 19/2019 - PRIMEIRA CÂMARA

VISTOS, relatados e discutidos estes autos em que se aprecia recurso de reconsideração interposto por Emília Maria Salvador Silva em face do Acórdão 3116/2018-TCU-Primeira Câmara, por meio do qual o Tribunal julgou irregulares suas contas, imputou-lhe débito e aplicou-lhe multa, em razão da utilização de recursos para pagamento de despesas não previstas no plano de trabalho do convênio,
ACORDAM os Ministros do Tribunal de Contas da União, reunidos em Sessão da Primeira Câmara, diante das razões expostas pelo Relator, em:
9.1. com fundamento no arts. 32, inciso I, e 33 da Lei 8.443/1992, conhecer e negar provimento ao presente recurso de reconsideração, mantendo-se inalterado o Acórdão 3116/2018-TCU-Primeira Câmara;
9.2. dar ciência deste acórdão à recorrente.

Recursos de Reconsideração contra decisão que julgou irregulares as contas da recorrente, condenou-a em débito e ao pagamento de multa em razão de irregularidades na execução de convênio com o Ministério do Turismo.

Primeira Câmara

Empresa de Turismo da Bahia S.A. (15.225.014/0001-80).

3. Recorrentes: Emília Maria Salvador Silva (XXX.610.465-XX).

13.1. Ministros presentes: Benjamin Zymler (na Presidência), Bruno Dantas (Relator) e Vital do Rêgo.
13.2. Ministro-Substituto presente: Weder de Oliveira.

Estado da Bahia

BRUNO DANTAS

Ministro-Substituto Augusto Sherman Cavalcanti.

Cuidam os autos de recurso de reconsideração interposto por Emília Maria Salvador Silva (peça 66) contra o Acórdão 3116/2018-TCU-Primeira Câmara.
A tomada de contas especial que deu origem a estes autos foi instaurada pelo Ministério do Turismo em razão da impugnação total de despesas do convênio 1.723/2009 (Siafi/Siconv 723673) firmado com a Empresa de Turismo da Bahia S.A. (Bahiatursa) para o projeto intitulado "Lançamento do São João da Bahia na Cidade de São Paulo".
A deliberação recorrida, relatada pelo Min Augusto Sherman Cavalcanti, apresentou o seguinte teor:
"9.1. excluir do rol de responsáveis o Sr. Zitomir Souza de Jesus;
9.2. com fundamento nos arts. 1º, inciso I, 16, inciso III, "b" e "c", da Lei 8.443/1992, julgar irregulares as contas da Srª Emília Maria Salvador Silva e da Empresa de Turismo da Bahia S.A. (Bahiatursa) , condenando-as, em solidariedade, ao pagamento da quantia a seguir especificada, com a fixação do prazo de quinze dias, a contar da notificação, para que comprovem, perante este Tribunal (art. 214, III, "a", do RI/TCU) , o recolhimento da dívida aos cofres do Tesouro Nacional, atualizada monetariamente e acrescida dos juros de mora, calculados a partir da data discriminada até a data do recolhimento, na forma prevista na legislação em vigor, abatendo-se, na oportunidade, a quantia de R$ 1.482,43, já recolhida em 14/1/2011:
	Valor original (R$) 
	Data da Ocorrência 

	64.025,71 (D) 
	19/5/2010

9.3. aplicar à Srª Emilia Maria Salvador Silva (CPF XXX.610.465-XX) e à Empresa de Turismo da Bahia S.A. (CNPJ 15.225.014/0001-80) , individualmente, a multa prevista no art. 57 da Lei 8.443/1992 c/c o art. 267 do Regimento Interno, no valor de R$ 20.000,00 (vinte mil reais) , com a fixação do prazo de quinze dias, a contar das notificações, para que comprovem, perante este Tribunal (art. 214, inciso III, alínea "a", do Regimento Interno) , o recolhimento das dívidas aos cofres do Tesouro Nacional, atualizadas monetariamente desde a data deste Acórdão até a dos efetivos recolhimentos, se forem pagas após o vencimento, na forma da legislação em vigor;
9.4. autorizar, desde logo, nos termos do art. 28, inciso II, da Lei 8.443/1992, a cobrança judicial das dívidas, caso não atendidas as notificações;
9.5. encaminhar cópia desta deliberação ao Procurador-Chefe da Procuradoria da República no Estado da Bahia, nos termos do § 3º do art. 16 da Lei 8.443/1992 c/c o § 7º do art. 209 do Regimento Interno do TCU, para adoção das medidas que entender cabíveis; e
9.6. dar ciência deste acórdão aos responsáveis e ao Ministério do Turismo."
Admitido o processamento do recurso, porquanto preenchidos os requisitos previstos no art. 33 da Lei 8.443/1992, conferi efeito suspensivo aos itens 9.2, 9.3 e 9.4 do acórdão recorrido em relação à recorrente (peça 71) .
Instruído o presente feito, faço reproduzir, com os ajustes que julgo pertinentes, o exame técnico e o encaminhamento oferecidos pela Secretaria de Recursos deste Tribunal (peça 85) , que contou com a anuência do corpo diretivo da unidade (peça 86) e do Ministério Público junto ao TCU (peça 87) :
"INTRODUÇÃO
1. Trata-se de recurso de reconsideração interposto por Emília Maria Salvador Silva (peça 66) contra o Acórdão 3116/2018-TCU-Primeira Câmara (peça 44) .
1.1. A deliberação recorrida apresenta o seguinte teor (itens em negrito correspondem ao reconhecimento de efeito suspensivo recursal) :
'9.1. excluir do rol de responsáveis Zitomir Souza de Jesus;
9.2. com fundamento nos arts. 1º, inciso I, 16, inciso III, 'b' e 'c', da Lei 8.443/1992, julgar irregulares as contas da Srª Emília Maria Salvador Silva e da Empresa de Turismo da Bahia S.A. (Bahiatursa) , condenando-as, em solidariedade, ao pagamento da quantia a seguir especificada, com a fixação do prazo de quinze dias, a contar da notificação, para que comprovem, perante este Tribunal (art. 214, III, 'a', do RI/TCU) , o recolhimento da dívida aos cofres do Tesouro Nacional, atualizada monetariamente e acrescida dos juros de mora, calculados a partir da data discriminada até a data do recolhimento, na forma prevista na legislação em vigor, abatendo-se, na oportunidade, a quantia de R$ 1.482,43, já recolhida em 14/1/2011:
Valor original (R$) Data da Ocorrência
64.025,71 (D) 19/5/2010
9.3. aplicar à Srª Emilia Maria Salvador Silva (XXX.610.465-XX) e à Empresa de Turismo da Bahia S.A. (15.225.014/0001-80) , individualmente, a multa prevista no art. 57 da Lei 8.443/1992 c/c o art. 267 do Regimento Interno, no valor de R$ 20.000,00 (vinte mil reais) , com a fixação do prazo de quinze dias, a contar das notificações, para que comprovem, perante este Tribunal (art. 214, inciso III, alínea 'a', do Regimento Interno) , o recolhimento das dívidas aos cofres do Tesouro Nacional, atualizadas monetariamente desde a data deste Acórdão até a dos efetivos recolhimentos, se forem pagas após o vencimento, na forma da legislação em vigor;
9.4. autorizar, desde logo, nos termos do art. 28, inciso II, da Lei 8.443/1992, a cobrança judicial das dívidas, caso não atendidas as notificações;
9.5. encaminhar cópia desta deliberação ao Procurador-Chefe da Procuradoria da República no Estado da Bahia, nos termos do § 3º do art. 16 da Lei 8.443/1992 c/c o § 7º do art. 209 do Regimento Interno do TCU, para adoção das medidas que entender cabíveis; e
9.6. dar ciência deste acórdão aos responsáveis e ao Ministério do Turismo.'
HISTÓRICO
2. Trata-se de tomada de contas especial (TCE) instaurada pelo Ministério do Turismo em face da impugnação parcial das despesas do Convênio 1.723/2009 (Siafi/Siconv 723673, peça 1, p. 43-60) , cujo custeio se deu com recursos federais destinados à divulgação da Bahia no Município de São Paulo/SP por meio de apoio ao Projeto 'Lançamento do São João da Bahia na Cidade de São Paulo'. Os recursos para execução daquela avença foram transferidos em 19/5/2010, no valor de R$ 189.000,00 (peça 1, p. 74) , acrescidos de R$ 21.000,00, a título de contrapartida por parte da convenente, a Empresa de Turismo da Bahia S.A (Bahiatursa) .
2.1. Após o processamento da TCE em sua fase interna (peça 1) , os autos foram encaminhados à Secretaria de Controle Externo no Estado de São Paulo deste Tribunal (Secex/SP) que instruiu o feito e promoveu a citação de diversos responsáveis, em especial a de Emília Maria Salvador Silva (peças 11-12) em face das seguintes impropriedades (peça 14, p. 1-2) :
' (...) 
2. O débito é decorrente da não comprovação da boa e regular aplicação dos recursos repassados pelo Convênio 1723/2009 - Siafi/Siconv 723673, celebrado, em 23/12/2009, entre o Ministério do Turismo e a Empresa de Turismo da Bahia S/A, que teve por objeto a promoção do turismo da Bahia no Município de São Paulo/SP, por meio do apoio ao projeto intitulado 'Lançamento do São João da Bahia na cidade de São Paulo', conforme Plano de Trabalho aprovado.
- Condutas:
a) movimentar recursos com origem diversa da conta específica do convênio, descumprindo-se o art. 50 da Portaria Interministerial 127/2008, causando a ausência do nexo causal entre os recursos transferidos e o objeto executado, por não haver correlação entre os valores do repasse federal e da contrapartida da empresa nos pagamentos da primeira parcela dos cachês dos artistas participantes do evento, e, no tocante à segunda parcela, dos valores da contrapartida da empresa;
b) utilizar recursos para pagamento de despesas não previstas no Plano de Trabalho do convênio, contrariando os arts. 39, III e 50 da Portaria Interministerial 127/2008; e
c) contratar, por inexigibilidade de licitação, empresa promotora de eventos para a contratação de artistas sem apresentar os contratos de exclusividade de representação, devidamente registrados em cartório e publicados no Diário Oficial da União, em violação aos arts. 25, III, e 26, caput, da Lei 8666/1993, e Jurisprudência do TCU (Acórdão 96/2008-TCU-Plenário, Acórdão 351/2015-TCU-Segunda Câmara; Acórdão 8244/2013-TCU-Primeira Câmara; Acórdão 3826/2013-TCU-Primeira Câmara.
 (...) 
Cofre credor: TESOURO NACIONAL, recolher mediante GRU, código 13902-5.
Valor histórico do débito, bem como a respectiva data de ocorrência:
Débito:
R$ 115.525,71, em 19/5/2010.'
2.2. A mencionada responsável apresentou suas alegações de defesa à peça 22. Ao analisar a documentação apresentada, a Secex/SP, acolhendo, em parte, a defesa apresentada, propôs que fosse imputado a ela, solidariamente com outros responsáveis, a parcela de débito de R$ 189.000,00, reconhecendo-se diversas parcelas de crédito e a respectiva aplicação de multa proporcional ao débito, com base no art. 57 da Lei 8.443/1992 (peças 40-42) . O Ministério Público junto ao TCU (MP/TCU) divergiu da proposta, propondo que o valor do débito a ser imputado fosse de R$ 64.025,71, com o reconhecimento do crédito correspondente ao saldo remanescente na conta do convênio que havia sido recolhido (peça 43) .
2.3. Em 10/4/2018, acolhendo o parecer do MP/TCU, foi prolatado o Acórdão 3116/2018-TCU-Primeira Câmara, nos termos subscritos do item 1.1 deste Exame.
2.4. Irresignada com aquele julgamento, a ora recorrente, apresenta recurso de reconsideração o qual se passa à análise.
EXAME DE ADMISSIBILIDADE
3. O exame de admissibilidade desta Secretaria (peça 69) propôs o conhecimento do recurso e a concessão de efeito suspensivo aos itens 9.2, 9.3 e 9.4 do acórdão recorrido. Por meio de despacho (peça 71) , aquele exame foi ratificado pelo relator do recurso, Ministro Bruno Dantas.
EXAME DE MÉRITO
4. Delimitação
4.1. Constitui objeto do presente exame analisar:
a) em sede preliminar, se houve cerceamento de defesa em face da não indicação do inciso do art. 268 do Regimento Interno do TCU que fundamenta a multa aplicada à responsável;
b) no mérito:
b.1) se o débito pode ser desconstituído haja vista que foram executados em consonância com os gastos previstos no Plano de Trabalho do convênio; e
b.2) se o valor da multa pode ser mitigado em face de seu expressivo montante em relação ao débito imputado à responsável.
5. Cerceamento de defesa
5.1. Como argumento preliminar, a recorrente alega que a sua defesa foi cerceada por não ter havido a indicação de qual inciso do art. 268 do RI/TCU que fundamentou a aplicação da pena de multa a ela. Com efeito (peça 66, p. 7-9) :
a)  por força do disposto no art. 57 da Lei 8.443/1992 e do art. 267 do RI/TCU, as multas aplicadas por este Tribunal são cabíveis nas ocasiões em que são imputados débitos aos responsáveis e o seu valor se dá em montantes proporcionais ao próprio débito;
b)  entende-se que o rol dos incisos do art. 268 do RI/TCU orientam a gradação do valor proporcional da multa a ser aplicada aos responsáveis que tiveram imputação de débito;
c) no presente caso concreto, não houve o enquadramento da conduta da responsável em qual inciso do art. 268 do RI/TCU; e
d) sem essa indicação, a multa em discussão infringe o princípio da ampla defesa pois não se conhecem os parâmetros normativos utilizados para a fixação do valor da multa, devendo ser reconhecida a nulidade dessa pena.
Análise:
5.2. Não assiste razão em relação à preliminar defendida pela recorrente.
5.3. Ao contrário do que foi alegado pela recorrente, nos casos em que houver imputação de débito, o art. 268 do RI/TCU não é um normativo que define a gradação de dosimetria quanto à multa a ser aplicada aos responsáveis perante este Tribunal. No presente caso concreto, o fundamento para aplicação da multa se vincula ao disposto, justamente, no art. 57 da Lei 8.443/1992 (LO/TCU) c/c com o disposto no art. 267 do RI/TCU (cujo percentual em relação ao débito guarda adequação com as circunstâncias da conduta irregular com a citação dos responsáveis) . Naquele outro caso, a aplicabilidade da pena de multa se limita a um valor limite, estipulado no caput do art. 58 da LO/TCU (cujo valor guarda correlação com as imputações elencadas em audiências de responsáveis) .
5.4. Em outras palavras, como a responsável não foi ouvida em audiência perante este Tribunal, não há que se falar na aplicação de pena com base em quaisquer um dos incisos do art. 268 do RI/TCU. Dessa forma, inexiste infringência de quaisquer dos princípios relacionados à ampla defesa, como defendido pela recorrente.
5.5. Não se pode deixar de mencionar que o parâmetro para fixar o valor da multa leva em consideração as circunstâncias em que ocorreram as condutas irregulares praticadas pela recorrente e que estão descritas nos termos mencionados no item 2.1, alínea 'b', deste Exame. Não há, pois, ausência de indicação de alguma das hipóteses previstas no rol de incisos do dispositivo regimental em discussão.
5.6. Dessa forma, restam devidamente fundamentados os pressupostos de validade e de regular constituição da multa aplicada à recorrente.
6. Desconstituição do débito
6.1. No mérito, a recorrente argumenta que o débito deve ser desconstituído, pois os recursos foram aplicados em consonância com o Plano de Trabalho (PT) vinculado ao convênio em discussão. Além disso (peça 66, p. 47) :
a) os gastos remanescentes glosados se enquadram, genericamente, com o que foi definido no PT;
b)  por se tratar de evento artístico, há necessidade de ajustes que acabam por flexibilizar itens descritos no PT (vide tabelas de itens descritos de forma genérica à peça 66, p. 5) , por exemplo:
' (...) em 'locação de tenda e decoração de espaço para evento' não se estabelece os detalhes de iodos os itens a serem utilizados na decoração, até porque 'ajustes' de quantitativos ou de itens são comuns nesse tipo de serviço. Em 'projeção de serviço de sonorização e iluminação' não se detalha todos os equipamentos necessários e nem os quantitativos de luzes e/ou demais itens, justamente pela necessidade de se possibilitar os 'ajustes'. Em 'serviço de segurança' não se estabelece as funções de cada um dos profissionais que participará do evento, justamente porque há a necessidade de 'ajustes', como se verá com o caso da brigada de incêndio;
 (...) 
O item 'Brigada de Incêndio', apesar de não ter sido considerado pelo MTur como tal, está indiscutivelmente incluído, no item 'serviço de segurança' do plano de trabalho (...) ' [sublinhados suprimidos da transcrição original do texto]; e
c) dessa forma, os serviços de filmagem, fotografia, coordenação geral, garçom e, em especial, brigada de incêndio, devem ser reconhecidos como gastos integrantes do PT.
Análise:
6.2. Não assiste razão à recorrente.
6.3. Importa assinalar, inicialmente, que o débito imputado à recorrente decorreu da utilização de recursos para pagamento de despesas não previstas no Plano de Trabalho do convênio, contrariando os arts. 39, III e 50 da Portaria Interministerial 127/2008. Nesse contexto, a concedente, após analisar o detalhamento da Nota Fiscal 201026 (peça 9) reconheceu que, além do cachê aos artistas, somente parte dos demais recursos guardavam correlação com o Plano de Trabalho (peça 1, p. 12-15) , no valor de R$ 14.971,43. De outra parte, o MP/TCU também reconheceu que outros R$ 25.000,00 da mesma nota fiscal, também guardariam relação com o plano de trabalho, nos seguintes termos (peça 43, p. 3) :
' (...) 
16. Nesse sentido, e embora os itens da Ordem de Serviço 2/2010 não estejam especificados detalhadamente como no Plano de Trabalho, os gastos associados às rubricas informadas pela Bahiatursa como 'Espaço físico' e 'Cenografia, palco e ambiente' podem ser acatadas como compatíveis com o pactuado no convênio, uma vez que têm relação com o planejamento do local onde se desenvolveu o evento, parte intrínseca, portanto, do objeto ajustado. Entendemos não haver razão para conclusão diferente, porém, reputamos que tais despesas devem ser reconhecidas no valor correspondente ao previsto no convênio, qual seja, R$ 25.000,00.
17. Assim, admitida tal premissa, do valor global da Nota Fiscal 201026 que corresponde ao montante do convênio (R$ 110.000,00) , consideramos regulares tanto a parcela de serviços acatada pelo MTur (R$ 14.971,43) , como os gastos com locação do espaço e decoração pactuados (R$ 25.000,00) . Aplicando-se a proporcionalidade entre contrapartida (10%) e recursos federais (90%) , em harmonia com as ponderações da Secex-SP, chega-se ao débito original de R$ 64.025,71 (R$ 100.000,00 - R$ 35.974,29) , conforme cálculos abaixo discriminados.
	Itens acatados
	Valor global acatado
	Parcela contrapartida (10%) 
	Parcela recursos federais (90%) 

	Parcela de serviços acatada pelo MTur
	14.971,43
	1.497,14
	13.474,29

	Gastos com locação e decoração do espaço
	25.000,00
	2.500,00
	22.500,00

	Total
	39.971,43
	3.997,14
	35.974,29

 (...) '
6.4. A recorrente requer que as demais despesas detalhadas na referida nota fiscal tenham o mesmo tratamento reconhecido pelo MP/TCU.
6.4.1. As especificações do Plano de Trabalho se vinculam a etapas/fases e são as seguintes:
a) locação de tenda e decoração de espaço para evento (valor de R$ 25.000,00, fase 1) ;
b) contratação de artista nacional para apresentação artística (valor de R$ 100.000,00, fase 2) ;
c) locação de equipamentos audiovisuais, projetor e telão (valor de R$ 8.000,00, fase 3) ;
d) prestação de serviço de sonorização e iluminação (valor de R$ 38.000,00 fase 4) ;
e) recepcionistas (valor de R$ 8.000,00, fase 5) ;
f) serviço de energia - aluguel de geradores de energia (valor de R$ 16.000,00, fase 6) ;
g) serviço de segurança (valor de R$ 10.000,00, fase 7) ; e
h) serviços de limpeza (valor de R$ 5.000,00, fase 8) .
6.4.2. De outro lado, a empresa Bahiatursa classificou na fase 1 ('locação de tenda e decoração de espaço para evento') as despesas de (peça 11, p. 2, item 10.1) : espaço físico; cenografia, palco e ambiente; brigada de incêndio; fotografia; filmagem; coordenador geral; e, garçom.
6.4.3. Cotejando-se as despesas dos dois subitens anteriores e as rubricas que o MP/TCU reconheceu como possíveis de serem saneadas (item 6.3 deste Exame) , se verifica que não se pode dar o mesmo tratamento desejado pela recorrente, uma vez que:
a) as despesas de brigada de incêndio não estão incluídas nas despesas de segurança (que têm fase e discriminação próprios) pois se vincularam à locação de tendas (ou seja, locadas as tendas, se faz necessário a presença de serviços afetos aos bombeiros) . O total previsto no plano de trabalho para esse item do plano de trabalho tem um teto limite, já reconhecido pelo acórdão recorrido, no valor de R$ 25.000,00, o qual não pode ser aproveitado para essa rubrica;
b) as despesas referentes à fotografia, filmagem e serviços de garçons se relacionam, presumivelmente, aos momentos de realização dos shows artísticos e não foram previstos no plano de trabalho. Não se sabe se houve a realização de contratação específica para esses serviços e que poderiam ser custeados com recursos diversos do convênio; e
c) os serviços de natureza administrativa relacionados aos coordenadores gerais, se presumem como necessários ao longo da execução do objeto do convênio (ou seja, estaria presente nas diversas fases do convênio) , mas que, também, não foram previstos no plano de trabalho e poderiam ter sido objeto de contratação com recursos também diversos ao convênio; e
d) dessa forma, entende-se que este Tribunal não pode enquadrar despesas outras que não se enquadram em nenhuma especificação ou fase do plano de trabalho de forma a desconstituir, total ou parcialmente, o débito imputado à recorrente.
7. Mitigação do valor da multa aplicada
7.1. Por fim, a recorrente defende que o valor da multa é excessivo considerando o débito a ela imputado e requer que o seu valor seja fixado em, no máximo, 5% sobre o montante de débito tendo em vista que (peça 66, p. 1112) :
a) a fixação da multa em 100% do valor do débito só é cabível em casos extremos com infração decorrente de atos dolosos de lesão ao Erário. Esse não é o caso que se verifica nestes autos a par da multa que foi aplicada representar 60% do montante de metade da cota parte de débito solidário; e
b)  inexiste dolo e a recorrente não executou diretamente o objeto do convênio.
Análise:
7.2. Não assiste razão à recorrente.
7.3. Ao levantar o percentual da multa incidente sobre o débito, a recorrente não levou em consideração o seu valor atualizado. Ao considerar em seus cálculos apenas o valor nominal do débito, argumenta haver estipulação excessiva de valor.
7.4. Considerando o parâmetro correto de fixação do valor do débito (devidamente atualizado no valor de R$ 130.266,60 - peça 53, p. 3) , temos que o percentual da multa (de R$ 20.000,00) sobre aquele valor representa índice, aproximadamente, de 15% (20.000 dividido por 130.266,60) . Tal percentual é quatro vezes menor do que o alegado pela recorrente, qual seja, 60%.
7.5. Dessa forma, entende-se que, em homenagem ao princípio da proporcionalidade, a mencionada relação percentual (entre valor da multa/valor do débito atualizado) , reflete adequadamente a correta dosimetria da conduta da recorrente a par das circunstâncias enumeradas em sua citação, as quais, ao final, prevaleceu a irregularidade relativa à alínea 'b' (vide item 2.1 deste Exame) . Ademais, conforme requerido pela recorrente em suas razões recursais, não foram apresentados quaisquer novos elementos que autorizem a redução percentual da multa em relação ao débito, tal como requerido pela recorrente.
CONCLUSÃO
8. Das análises anteriores, conclui-se que:
a) restando válido os pressupostos de constituição e validade da pena de multa aplicada aos responsáveis, inclusive com o correto enquadramento legal e regimental, inexiste cerceamento à defesa dos responsáveis;
b) despesas não previstas no plano de trabalho não podem ser objeto de desconstituição, total ou parcial, do débito imputado aos responsáveis; e
c) o percentual do valor da multa não se mostra excessivo ao utilizar o montante, não nominal, mas atualizado do valor do débito.
8.1. Com base nessas conclusões e sobretudo por não terem sido verificadas nulidades ou razões de mérito para eventual desconstituição de parcelas de débito, entende-se que deva ser negado provimento ao recurso. No entanto, uma vez reconhecido a existência de erro material, há que necessidade de alterara a redação do acórdão recorrido para sanear os autos.
PROPOSTA DE ENCAMINHAMENTO
9. Ante o exposto, propõe-se, com base nos arts. 32, inciso I, e 33 da Lei 8.443/1992:
a) conhecer o recurso de reconsideração para, no mérito, negar-lhe provimento;
b)  dar ciência à recorrente, aos demais interessados e ao Procurador-chefe da Procuradoria da República no Estado da Bahia do acórdão que vier a ser proferido."
É o relatório.

Adriano Argones Martins (OAB/BA 18443), representando Emília Maria Salvador Silva.

Procuradora-Geral Cristina Machado da Costa e Silva.

TOMADA DE CONTAS ESPECIAL. IMPUGNAÇÃO DE DESPESAS. CONTAS IRREGULARES. DÉBITO. MULTA. RECURSO DE RECONSIDERAÇÃO. ARGUMENTOS INSUFICIENTES PARA REFORMA DO JULGADO. CONHECIMENTO E REJEIÇÃO.

TOMADA DE CONTAS ESPECIAL (TCE)

Secretaria de Recursos (Serur); Secretaria de Controle Externo de Tomada de Contas Especial (SecexTCE).

Em julgamento, recurso de reconsideração interposto por Emília Maria Salvador Silva em face do Acórdão 3116/2018-TCU-Primeira Câmara, por meio do qual o Tribunal julgou irregulares suas contas, imputou-lhe débito de R$ 64.025,71 (data-base 19/5/2010) e aplicou-lhe multa, em razão da utilização de recursos para pagamento de despesas não previstas no plano de trabalho do convênio.
Nesta oportunidade, a recorrente alega que: i) preliminarmente, haveria cerceamento de defesa em face da não indicação do inciso do art. 268 do Regimento Interno do TCU que fundamenta a multa aplicada; ii) não haveria débito, visto que as despesas teriam sido executadas em consonância com o Plano de Trabalho do convênio; iii) o valor da multa teria sido expressivo em relação ao débito imputado.
Após examinar as razões recursais, a Secretaria de Recursos concluiu que não foram trazidos elementos suficientes para alterar a deliberação recorrida, razão pela qual, com a concordância do Ministério Público junto ao TCU, propõe o conhecimento e o não provimento do apelo recursal.
Preliminarmente, ratifico o despacho exarado no sentido de que o presente recurso merece ser conhecido, porquanto preenche os requisitos de admissibilidade previstos nos arts. 32, inciso I, e 33 da Lei 8.443/1992.
Quanto ao mérito, concordo com a análise empreendida pela secretaria especializada, transcrita no relatório precedente, a qual enfrentou e afastou com propriedade cada um dos argumentos apresentados pela recorrente, razão pela qual incorporo seus fundamentos às minhas razões de decidir, sem prejuízo das seguintes considerações.
Acerca da preliminar aventada, não assiste razão à recorrente, visto que a multa que lhe foi cominada fundamenta-se no art. 267 do Regimento Interno do TCU, não cabendo, portanto, indicar a gradação estabelecida no art. 268, do mesmo normativo. Deste modo, não há de se falar em cerceamento de defesa.
No que tange à regularidade das despesas contidas na Nota Fiscal 201026 (peça 9) , embora não haja detalhamento dos serviços pagos, a decisão recorrida considerou as informações apresentadas na Ordem de Serviço 2/2010 para convalidar diversas despesas, porquanto terem sido consideradas compatíveis com o plano de trabalho. Nesta oportunidade, a recorrente não apresenta argumentos para justificar as demais despesas glosadas. 
Se engana a recorrente ao afirmar que "o plano de trabalho foi elaborado tomando como base os serviços sob o seu conceito genérico". Ressalto o documento à peça 1, p.15, que descreve o bem a ser adquirido ou o serviço a ser executado em cada fase. Deste modo, não procede o pleito de admissão dos serviços de brigada de incêndio, filmagem, fotografia, coordenador geral e garçom, visto que eles não constavam previamente do plano de trabalho aprovado. 
Quanto à razoabilidade da sanção imposta, destaco que a dosimetria da multa no Tribunal deve ser orientada, a cada caso, por diversos critérios: o nível de gravidade dos ilícitos apurados, a valoração das circunstâncias fáticas e jurídicas, a materialidade envolvida e o grau de culpabilidade dos responsáveis, sem que se descuide da isonomia de tratamento com casos análogos (Acórdão 1000/2018-TCU-Primeira Câmara) . Não há critérios objetivos que possam definir a priori a multa adequada para determinada situação.
Neste caso concreto, a multa aplicada à responsável, no valor de R$ 20.000,00, corresponde a cerca de 20% do valor atualizado do débito na data do julgamento do acórdão recorrido (10/4/2018) , que é de R$ 102.357,90 (sem inclusão de juros de mora) . O valor enquadra-se, portanto, dentro dos limites estabelecidos pelo art. 267 do Regimento Interno desta Corte, observados os princípios da razoabilidade e da proporcionalidade, de modo que não há elementos que indiquem que foi inadequada a sanção imposta.
Sendo assim, ante a ausência de elementos capazes de alterar o juízo anteriormente formulado, não é possível reformar o julgado, como pretende a recorrente.
Feitas essas considerações, entendo que o presente recurso deve ser conhecido e rejeitado, mantendo-se inalterada a deliberação ora combatida.
Ante o exposto, voto por que o Tribunal adote o Acórdão que ora submeto à deliberação deste Colegiado.
TCU, Sala das Sessões Ministro Luciano Brandão Alves de Souza, em 11 de junho de 2019.
Ministro BRUNO DANTAS 
Relator